【裁判字號】    96,聲,3105
【裁判日期】    970102
【裁判案由】    選任清算人
【裁判全文】
臺灣臺中地方法院民事裁定  96年度聲字第3105號
聲  請  人  啟阜建設工程股份有限公司
                      之2
法定代理人  乙○○
相  對  人  啟阜開發經貿股份有限公司
                      樓
法定代理人  甲○○○○○○
上列聲請人聲請為啟阜開發經貿股份有限公司選任清算人事件，
本院裁定如下：
    主    文
聲請駁回。
聲請程序費用由聲請人負擔。
    理    由
一、本件聲請意旨略以：相對人於民國94年10月間經股東會決議
    解散並選任甲○○○○○○為清算人，並向經濟部辦理解散
    登記，嗣於96年6月27日甲○○○○○○辭任相對人清算人
    職務，致使相對人現因無清算人而無法繼續清算事務。聲請
    人係相對人最大股東，持股比例達99.87％，且相對人原清
    算人甲○○○○○○係聲請人所法派之代表人，甲○○○○
    ○○今辭任相對人清算人，對聲請人影響甚巨，聲請人本於
    利害關係人地位，依公司法第322條第2項、非訟事件法第
    175條第1項、第177條規定，聲請選任清算人，並推薦學經
    歷有助於相對人日後清算事務進行之聲請人董事長乙○○任
    相對人清算人。
二、按解散之公司，除因合併、破產而解散者外，應行清算，公
    司法第24條定有明文。又公司法第322條規定：「（股份有
    限）公司之清算，以董事為清算人，但本法或章程另有規定
    或股東會另選清算人時，不在此限；不能依前項之規定定清
    算人時，法院得因利害關係人之聲請，選派清算人。」公司
    之清算，係指以了結已解散公司之一切法律關係，並分配其
    財產為目的之程序而言。惟公司係法人，欠缺自然人死亡時
    之繼承制度，其結果，除合併及破產外，公司因解散當然進
    入普通清算程序，斯時公司之清算乃以全體董事為當然清算
    人（法定清算人），並無待利害關係人之聲請，僅股份有限
    公司於無法依公司法第322條第1項規定，定其清算人時，利
    害關係人始得向法院聲請選派清算人而已，而公司法第322
    條第2項所謂「不能依前項規定定清算人」，係指當董事因
    故（如因經濟犯罪而逃匿無蹤）不能擔任清算人而言，於此
    情形下，章程如未訂定清算人，且股東會亦不能選任清算人
    時，法院始得因利害關係人之聲請而選派清算人（最高法院
    71年臺抗字第420號裁定意旨參照），又董事既為當然之法
    定清算人，如董事於客觀上並無不能擔任清算人之事故存在
    ，則不論董事之主觀意願為何，均非本條項所稱之「不能依
    前項規定定清算人」。故利害關係人聲請法院選派清算人者
    ，利害關係人須提出證據證明1.股份有限公司之董事有不能
    就任，2.章程未預先訂定清算人，3.股東會有不能選任清算
    人等事實，否則其聲請即非適法。
三、經查本件聲請人主張相對人於94年10月間經股東會決議解散
    並選任甲○○○○○○為清算人，並向經濟部辦理解散登記
    ，嗣於96年6月27日甲○○○○○○辭任相對人清算人職務
    等情，固據聲請人提出相對人公司基本資料查詢、經濟部函
    、公司變更登記表、股東臨時會議事錄及存證信函為證。惟
    依上開聲請人所提出甲○○○○○○辭任相對人清算人之存
    證信函觀之，甲○○○○○○僅對相對人公司本身為意思表
    示之通知，並未對相對人之法定代理人為該意思表示之通知
    ，其辭任尚難遽認已發生效力。又縱甲○○○○○○業已辭
    任相對人之清算人職務。惟按董事因股份轉讓或其他理由，
    致董事會不為召集或不能召集股東會時，得由持有已發行股
    份總數百分之三以上股份之股東，報經主管機關許可，自行
    召集；監察人除董事會不為召集或不能召集股東會外，得為
    公司利益，於必要時，召集股東會，公司法第173條第4項及
    第220條分別定有明文。相對人亦非不得再召集股東會選任
    清算人。又依上開相對人公司基本資料查詢及公司變更登記
    表所示，相對人尚有董事黃亦萊及常務董事黃鍾瑞，且依卷
    附黃亦萊之戶籍個人基本資料所示，黃亦萊客觀上亦難認有
    不能擔任清算人之情事存在。故依聲請人所提出之資料，尚
    與前述之選派清算人之要件有間。本件聲請人聲請本院選派
    相對人之清算人，於法未合，其聲請自無從准許，應予駁回
    。
四、依非訟事件法第21條第2項、第95條、第78條，裁定如主文
中    華    民    國    97    年    1     月    2     日
                  民事第二庭    法  官  陳秋月
正本係照原本作成。
如不服本裁定應於送達後10日內向本院提出抗告狀，並繳納抗告
費新臺幣1000元。
中    華    民    國    97    年    1     月    2     日
                                書記官  張皇清


司法院資訊處製作；財團法人民間司法改革基金會備份。
